【裁判字號】    88,自,1044
【裁判日期】    891229
【裁判案由】    詐欺
【裁判全文】
臺灣臺北地方法院刑事判決                        八十八年度自字第一四四號
    自  訴  人  乙○○
                丙○○○
    共      同
    自訴代理人  朱金龍律師
                黃梅芬律師
    被      告  甲○○
    選任辯護人  洪麗珍
                莫詒文
    被      告  丁○○
右列被告因詐欺案件，經自訴人提起自訴，本院判決如左：
    主      文
甲○○、丁○○均無罪。
    理      由
一、本件自訴意旨詳如後附之自訴狀影本所載。
二、按犯罪事實應依證據認定之，無證據不得推定其犯罪事實。又不能證明被告犯罪
    者，應諭知無罪之判決，刑事訴訟法第一百五十四條、第三百零一條第一項分別
    定有明文。次按刑事訴訟法上所謂認定犯罪事實之證據，係指足以認定被告確有
    犯罪行為之積極證據而言，該項證據自須適合於被告犯罪事實之認定，始得採為
    斷罪資料；如未能發現相當證據，或證據不足以證明，自不能以推測或擬制之方
    法，以為裁判之基礎。又刑法第三百三十九條第一項詐欺罪之成立，以意圖為自
    己或第三人不法所有，以詐術使人將本人或第三人之物交付為要件。所謂以詐術
    使人交付，必須被詐欺人因其詐術而陷於錯誤，若其所用方法，不能認為詐術，
    亦不致使人陷於錯誤，即不構成該罪，最高法院二十九年上字第三一○五號、四
    十年台上字第八六號、四十六年台上字第二六○號分別著有判例可資參照。末按
    民事債務當事人間，若有未依債務本旨履行給付之情形，在一般社會經驗而言，
    原因非一；其因不可歸責之事由無法給付，或因合法得對抗他造主張抗辯而拒絕
    給付，其至債之關係成立後，始行惡意遲延給付，皆有可能，非必出於自始無意
    給付之詐欺犯罪一端；又刑事被告依法不負自證無罪之義務，故在別無積極證據
    之情形下，自難違反刑事訴訟法第一百五十四條之規定，以被告單純債務不履行
    之狀態，推定被告自始即有不法所有之意圖及施用詐術。
三、本件自訴人乙○○、丙○○○認被告甲○○、丁○○涉有詐欺犯行，無非因被告
    甲○○身為仕豐建設股份有限公司（下稱仕豐建設公司）董事長，被告丁○○身
    為該公司員工，二人均明知該公司所有坐落台北縣新店市○○街三十三、三十三
    之一號地下一樓已向銀行貸款新台幣（下同）五千萬元，並已設定抵押權，竟違
    反民國八十四年六月二十八日所公布之公寓大廈管理條例，對外公開出售停車位
    ，自訴人之女張心穎不知情，於八十六年四月三日向其購買第五十四號停車位一
    個，總價款為一百八十萬元，自訴人之女張心穎業已依約給付訂金（即第一期款
    ）四十五萬元、第二期款及第三期款各四十五萬元後發現無法過戶，始察知該地
    下停車位業向銀行貸款且於出售停車位前即拒付銀行利息，致該停車位遭查封拍
    賣，自訴人之女張心穎遭詐取一百三十五萬元。嗣自訴人之女於八十七年二月十
    六日死亡，自訴人遂找被告甲○○協商解決，被告甲○○表示願退還款項，即當
    面給付十萬元，並開具發票日為八十七年十二月三十一日、付款人為台灣土地銀
    行松山分行、帳號為第三八九－九號、票號自ＣＹ0000000至ＣＹ000
    0000號、金額各為三十萬元、三十萬元、三十萬元及三十五萬元之支票四紙
    ，並解除該買賣契約，未料於發票日屆至前，被告甲○○要求自訴人暫緩提示該
    等支票，嗣一個月後再提示，一個月後，自訴人提示竟因被告甲○○撤銷付款委
    託而不獲兌現等情，並提出不動產買賣契約書、支票影本等件為其論據而認被告
    二人涉有詐欺取財罪嫌云云。訊據被告甲○○固不否認曾於右揭時、地售予自訴
    人之女該停車位，嗣因該停車位無法過戶，即與自訴人解除該買賣契約之事實，
    被告丁○○對於右揭時、地與自訴人之女簽訂該買賣契約，並收取第一期至第三
    期款項一百三十五萬元之事實亦坦承不諱，然均堅決否認有詐欺情事，被告甲○○辯稱：該停車位確有獨立產權而可獨立買賣，並無詐欺自訴人之女之意，且亦
    無詐欺自訴人之意，係因經濟不景氣，方無法返還該筆解除契約之款項等語；被
    告丁○○辯稱：該停車位有獨立產權，且當時渠僅係仕豐建設公司之職員，並不
    知該停車位業已向銀行貸款，亦不瞭解公司之財務狀況等語。
四、經查：
    （一）自訴人之女張心穎業於八十七年二月十六日死亡，有台灣桃園地方法院檢
          察署相驗屍體證明書一紙在卷可考，依刑事訴訟法第三百十九條第一項但
          書之規定，其直系血親有提起自訴之權，而本件自訴人乙○○、丙○○○
          確為張心穎之直系血親（父母）無訛，有戶籍謄本及繼承系統表等件在卷
          可稽，是本件自訴人主張被告二人詐欺自訴人之女及自訴人之自訴均合法
          ，本院應為實體上之審判，合先敘明。
    （二）被告二人售予自訴人之女之停車位，既係於七十七、七十八年間即已建造
          完成並已取得建物所有權狀，此有台北縣新店市地政事務所建物所有權狀
          二紙在卷可稽，再依卷附之內政部八十年九月十八日台八０內營字第八０
          七一三三七號函文第二項之內容觀之，該停車位顯確有獨立產權無訛，既
          有獨立產權而可為買賣契約之標的，縱該停車位嗣後因遭法院查封拍賣無
          法過戶，然此顯屬買賣契約無法依債務本旨履行之債務不履行問題，尚難
          認被告二人與自訴人之女於簽立該契約時，即有故意拒繳利息之情事，是
          自難執此憑認被告二人於簽訂該買賣契約時，即有不法所有之意圖及施用
          詐術之犯行，自不待言。
    （三）參以自訴人於自訴狀上載明自訴人與被告甲○○洽談後，被告甲○○至表
          誠意表示願退還款項，並當面給付十萬元及支票四紙共一百二十五萬元等
          語；佐以該不動產買賣契約書上第十二條之其他特別約定亦已載明「雙方
          合意自八十七年六月二日起解除契約，乙方（仕豐建設公司）並退還已收
          價款一百三十五萬元（票期八十七年十月三十一日，票號ＭＡ00000
          00號），如支票未兌現，則本約定視同無效。」等情；於八十七年十二
          月九日自訴人與被告復再行簽訂附註條款：「本合約因乙方未能如期退還
          已收價款一百三十五萬元，故原合約維持應有之效益，待乙方如數退還甲
          方全部價款後，即自動作廢，若有部分未退還，則甲方依舊有對乙方主張
          本合約一切權利。」，此有八十八年十一月十九日自訴狀及不動產買賣契
          約書等在卷可稽，顯見被告甲○○於知悉該停車位無法過戶後確有解決該
          糾紛之意願並與自訴人多行洽商而未逃避，顯無不法所有之意圖，至臻灼
          然。再者，自訴人與被告甲○○於本院審理期間已成立民事和解，並已按
          期清償款項，業據自訴人及被告供明在卷（見本院八十九年十一月十六日
          訊問筆錄、八十九年十二月十一日審判筆錄），又有和解書一份在卷可佐
          ，自訴人復具狀陳明本案業經雙方當事人和解，被告甲○○亦一再表示，
          係因受經濟景氣影響並無惡意，並願撤回自訴等語，此有八十九年十一月
          十五日撤回自訴狀一份在卷可考，尤見被告甲○○並無為自己不法所有之
          意圖，復無施用詐術之情，是被告甲○○前揭所辯並無施用詐術詐欺自訴
          人之女及自訴人等情，堪以採信。
    （四）至被告丁○○所辯渠僅係仕豐建設公司員工，僅係執行公司之職務負責收
          款，不知該停車位業已向銀行申辦貸款等語，核與被告甲○○所供；被告
          丁○○僅係該公司員工，不知公司財務狀況，本案應與被告丁○○無關等
          語（見本院八十九年一月四日、十一月十六日訊問筆錄及八十九年十二月
          十一日審判筆錄），經核均屬一致；況被告甲○○既無何施用詐術及主觀
          上不法所有之意圖，業如前述，則被告丁○○因渠為仕豐建設公司員工，
          為執行職務而與自訴人之女簽訂該買賣契約，然渠顯無何主觀上不法之意
          圖及施用詐術之犯行，復臻灼然。
五、綜上各情，相互勾稽，被告二人主觀上既無不法所有之意圖，客觀上復未施用詐
    術，揆諸前揭說明，本件應屬契約解除及返還價金等事後不能依債務本旨履行之
    民事糾葛，尚難僅以前揭自訴人之指訴、不動產買賣契約書及支票影本等件即遽
    以刑法上之詐欺罪相繩。此外，本院復查無其他積極證據足資證明被告二人與自
    訴人之女簽約及收取價金時，暨解除買賣契約交付支票之際，即有不法所有之意
    圖暨施用詐術之犯行，不能證明其等犯罪，自應依法諭知無罪之判決。
據上論斷，應依刑事訴訟法第三百四十三條、第三百零一條第一項，判決如主文。
中    華    民    國      八十九      年    十二      月    二十九      日
                                      臺灣臺北地方法院刑事第四庭
                                          法  官  黃  紹  紘
右正本證明與原本無異。
如不服本判決，應於送達後十日內，向本院提出上訴狀。
                                          書記官  劉  新  怡
中    華    民    國      八十九      年    十二      月    二十九      日


司法院資訊處製作；財團法人民間司法改革基金會備份。
